【裁判字號】    92,交上易,251
【裁判日期】    920722
【裁判案由】    過失傷害
【裁判全文】
臺灣高等法院刑事判決                          九十二年度交上易字第二五一號
    上  訴  人  臺灣台北地方法院檢察署檢察官
    被      告  乙○○
    選任辯護人  陳美智  律師
右上訴人因被告業務過失傷害案件，不服臺灣台北地方法院九十一年度交易字第三０
三號，中華民國九十二年五月六日第一審判決（聲請簡易處刑案號：臺灣台北地方法
院檢察署九十年度偵字第二三五一一號）提起上訴，本院判決如左：
    主  文
上訴駁回。
    理  由
一、聲請簡易判決處刑意旨略以：被告乙○○係計程車司機，為從事駕駛業務之人，
    於民國九十年九月十三日晚間六時三十分許，駕駛車號Ｃ五—八○○號營業小客
    車，沿台北市中正橋下之平面道路沿重慶北路南往北方向行駛，至重慶南路與和
    平西路口時，因超速且未注意車前狀況，因而撞及由甲○○騎乘而正行駛至該處
    之車號ＦＢＴ－八四五號（誤載為ＦＢＦ－八四五號，應予更正）重型機車，致
    甲○○受有頭部外傷、左側顳骨底骨折、蜘蛛網膜下腔出血、左側二、三、四、
    五、六、七肋骨骨折、左側血胸、呼吸衰竭、左側肩胛骨骨折、上消化道出血之
    傷害等語，因認被告乙○○涉有刑法第二百八十四條第二項之業務過失傷害罪嫌
    。
二、按犯罪事實應依證據認定之，無證據不得推定其犯罪事實，又不能證明被告犯罪
    者，應諭知無罪之判決，此於刑事訴訟法第一百五十四條同法第三百零一條第一
    項分別定有明文。又按事實之認定，應憑證據，如未能發現相當證據，或證據不
    足以證明，自不能以推測或擬制之方法，以為裁判之基礎﹔再告訴人之指訴，係
    以使被告受刑事追訴為目的，是其陳述是否與事實相符，仍應調查其他事實以資
    審認，始得為不利被告之認定，最高法院著有四十年度臺上字第八六號，五十二
    年度臺上字第一三００號判例可解。按汽車駕駛人可信賴其他參與交通之對方亦
    能遵守交通規則，同時為必要之注意，謹慎採取適當之行動，而對於不可知之對
    方違規行為並無預防之義務，亦有最高法院七十四年臺上字第四二一九號判例可
    資參照。
三、本件公訴人認被告乙○○涉有刑法第二百八十四條第二項之業務過失傷害罪嫌，
    無非以告訴人甲○○之指訴，及道路交通事故調查報告表、現場照片、診斷證明
    書、台北市車輛行車事故鑑定案件覆議意見書等件為其論據。訊據被告固坦認於
    公訴人所指時、地駕車與被害人甲○○騎乘之機車發生碰撞，致甲○○受傷等事
    實，惟堅決否認有何業務過失傷害犯行，辯稱：當日伊駕車自中正橋駛下沿重慶
    南路內側車道往北行駛，並未超速，被害人甲○○騎乘機車自福州街東向西右轉
    重慶南路行駛，突然衝向禁行機車之內側快車道，兩車方發生碰撞，伊並無法預
    見被害人甲○○之違規動態，並無過失可言等語。經查：
  (1)關於本件事發經過，被告迭於警訊、偵查及原審審理時供稱：「於今日（即九十
    年九月十三日）下午十八時四十分左右，我乘載乙名客人由中正橋下至重慶南路
    南向北方向行駛，當時行駛速度約五十公里：：：」（見偵查卷第二十二頁）、
    「我是計程車司機，我從中正橋往台北方向開，至福州街口、和平西路有一輛摩
    托車往我方向撞來：：：」（見偵查卷第三頁）、「當天我是從中正橋下來，不
    是從中正橋下的平面道路駛出」（原審卷第六十二頁）等語，公訴人認定被告於
    事發前係駕車自中正橋下平面道路駛出，沿台北市○○○路南往北行駛一節，並
    無其他事證可資證明，容有誤會，合先敘明。
  (2)觀諸道路交通事故調查報告表所載（見偵查卷第五頁），事發後被告駕駛之營業
    小客車係停放在重慶南路甫過福州街及和平東、西路口之南往北第一快車道內，
    車頭略向右傾；兩車碰撞所產生之碎片、散落物則散落在該車車旁及後方之行人
    穿越道上；該營業小客車左後輪之煞車痕自行人穿越道南方七點七公尺處向西北
    方延伸，位置亦在第一快車道內，綜合上開事證，應可推斷當日兩車碰撞地點係
    在該車道內行人穿越道附近，被告稱當日兩車碰撞地點在重慶南路最內側車道過
    了斑馬線一點點等語，應屬可信。
  (3)證人即到場處理之警員麥漢章雖證稱現場僅遺留營業小客車左後輪之煞車痕，該
    煞車痕係自第一車道內往左前方安全島的方向延伸，故研判二車碰撞位置在第一
    、二車道之車道線上等語（見原審卷第一一頁），惟煞車痕起始點與碰撞發生地
    並非一致，證人麥漢章前開研判，疏未將碎片、散落物之分布位置及營業小客車
    停放地點列入考慮，尚有未洽。至被告於原審及本院審理時陳稱當日並未發現被
    害人甲○○所騎乘機車之動態，伊係在碰撞發生後才踩煞車云云，然被告前稱：
    「我車為重慶南路高架道南往北行駛於第一車道至肇事路口時，我通過該重慶南
    路、和平西路時，見一重機車ＦＢＴ－八四五自東往西衝至肇事地點，我見狀反
    應不及，我車之右前葉子板撞擊對方之左側而肇事」等語（見偵查卷第九頁交通
    事故談話紀錄表），可知伊於兩車碰撞前即發現被害人騎乘之機車駛近，故而伊
    應係在碰撞發生前即採取避煞之措施；再參以當日現場遺留之煞車痕起始點係在
    碰撞地點附近之行人穿越道南方七點七公尺處，碰撞發生後之碎片、散落物位在
    煞車痕終點北方即行人穿越道上及前方，均適足以證明本件兩車碰撞地點應係在
    行人穿越道附近，被告前開辯詞難認屬實，不足採信。
  (4)被害人甲○○自承事發前騎乘機車自福州街東向西駛出，欲向南行駛返回中和家
    中，因福州街東向西之車輛不得直接左轉向南行駛，故而其自福州街口駛出後右
    轉往北接行重慶南路，欲至重慶南路前方路口迴轉向南續行（見原審卷第三十頁
    ）另陳稱當日當時外側車道有大車，所以伊有繞過大車行駛到內側車道去，惟伊
    究竟是行駛在第二車道或最內側車道伊並不清楚等語（見原審卷第三一頁）。證
    人即當日在前開交岔路口執行交通指揮勤務之警員劉澤沛亦於原審證稱：在該交
    岔路口沿福州街東往西之車輛必須強制右轉接重慶南路往北行駛，若欲向南行駛
    必須在重慶南路下兩個路口待轉，接重慶南路北往南往中正橋方向行駛；從福州
    街東往西接行重慶南路往北之車輛，在該路口並無號誌管制，隨時可以通行等語
    （見原審卷第六十六頁），核與卷內照片所示在福州街、重慶南路口設有遵行方
    向標誌，指示沿福州街東往西之車輛在該路口須右轉接行重慶南路向北行駛一節
    相符（見偵查卷第十二頁），再參以本件二車碰撞地點係在重慶南路第一車道內
    ，可知被害人甲○○當日騎乘機車之行駛方向係自福州街東向西駛出，接行重慶
    南路第一車道往北行駛。
  (5)本件碰撞地點在甫過重慶南路、福州街、和平東西路交岔路口之重慶南路往北第
    一車道之行人穿越道附近，業如前述。又肇事地點之重慶南路第一車道路面有「
    禁行機車」標字，此觀之現場照片即明（見偵查卷第十五頁參照），亦即，該車
    道禁止機器腳踏車通行（道路交通標誌標線號誌設置規則第一百七十八條參照）
    。被告於事發前遵守交通規則駕車沿重慶南路往北第一車道行駛，當可期待其他
    機慢車駕駛人亦遵守交通法規不致駛入該車道內，惟被害人甲○○於事發前騎乘
    機車自福州街東向西駛出接行重慶南路，未依規定右轉沿該路段第二或第三車道
    續行，卻旋即向左前方直接駛入禁行機車之第一快車道，而在該車道內與被告所
    駕駛之營業小客車發生碰撞，該等違規駕車之舉措，實非被告所得預見，揆諸前
    揭說明，本件車禍事件，被告應有信賴原則之適用，對於告訴人因違反交通法規
    秩序突然自向其左前方直接駛入禁行機車之第一快車道所導致之危險結果，即無
    注意防免之義務，而本件車禍之發生，被告即難認有過失可言。
  (6)公訴人雖稱重慶南路、福州街口視野開闊、良好，被告於事發前駕車自中正橋駛
    下，沿重慶南路往北行駛，竟未發現被害人甲○○騎乘機車自福州街駛出之動態
    ，具有未注意車前狀況之過失。然肇事地點附近之行人穿越道距離福州街口之距
    離甚近，僅有七、八公尺左右，業經證人麥漢章到庭證述明確（見原審卷第一一
    一、一一二頁），並有現場照片附卷足憑（見偵查卷第十二頁參照），再參以被
    害人甲○○於事發後向警方表明當日其行車速度約為時速三十幾公里（偵卷第八
    頁交通事故談話紀錄表參照），可計算出被害人甲○○於事發前騎乘機車自福州
    街口駛出，行至該行人穿越道需時僅有一秒鐘（以時速三十公里計算，每秒所行
    距離約為八點三公尺）。被告本於行近肇事地點前，可合理期待被害人騎乘機車
    自福州街駛出，會接行重慶南路往北第二或第三車道行駛，不致貿然駛入第一快
    車道，詳如前述，且被害人甲○○自福州街口騎乘機車直接駛至肇事地點需時僅
    需一秒鐘，此等猝不及防之危險狀況，縱使被告於發現該機車違規駛入第一快車
    道之動態後立即採取避煞措施，亦無從防免兩車發生碰撞之結果，實難認被告具
    有未注意車前狀況之過失。本件事故係因被害人自福州街口駛出，直接駛入重慶
    南路第一車道所致，業如前述，況被害人甲○○亦自承，其於事發前並未發現被
    告所駕駛之汽車，故完全沒有採取閃避或煞車之動作（見原審卷第一０六頁），
    可知被害人甲○○於本件事發前，非但違規駛入禁行機車之重慶南路第一車道，
    且於自福州街口東向西駛出，向左前方續行駛入該車道前，亦未注意左後方即沿
    重慶南路往北行駛之來車，其對本件事故之發生，應負全部肇責甚明。
  (7)公訴人另認被告對本件事故具有超速行車之過失，無非以被告曾於偵查中表明當
    日行車速度約為五十至五十五公里等語為據（見偵查卷第三頁），然被告於事發
    後旋向警方陳明當時車速約為五十公里左右，並未超逾當地速限，有交通事故談
    話紀錄表、偵訊筆錄及道路交通事故調查表可資佐證（偵卷第九頁、第二十七頁
    、第五頁參照），惟查縱令被告當日時速為五十至五十五公里，參以告訴人由福
    州街口行駛至肇事地點約僅需一秒鐘時間已如前述，則縱然被告於時速五十公里
    之速限下行駛，仍無法避免本件車禍之發生，是縱令被告有上述超速情事，亦只
    是一般交通違規，與本件車禍之發生無相當因果關係。
  (8)又目擊本件事故經過之義大利籍人士即證人柯大山，雖迭於警訊及原審調查時證
    稱被告所駕駛之營業小客車，於事發前闖越紅燈高速行駛方才肇禍云云（見偵查
    卷第十頁、第二十五頁、原審卷第三十三頁），然其始終表示當日騎乘機車沿和
    平西路西往東行駛，被害人甲○○騎乘機車與其同路段反向（即東向西）行駛，
    其對被害人當日行車路線之證述，已與事實不符。且觀諸其當庭繪製之現場圖，
    肇事路段為四方交岔路口，亦與當地實際為重慶南路、福州街、和平東西路三條
    路之交岔路口狀況不符，其所為證述是否有誤認，容有可疑，尚難以其所為證言
    ，作成對被告不利之認定。且證人劉澤沛亦證稱：當日其在前開交岔路口執行指
    揮交通勤務，面對中正橋往北方向來車，事發前並未發現有計程車自中正橋駛下
    闖越紅燈等語（原審卷第六十五頁），以證人劉澤沛當時所在位置，應可清楚看
    見自中正橋駛下沿重慶南路往北行駛之車輛動向，所言應屬真實可信，是以由其
    證述內容，益證被告於事發前未曾闖越紅燈。
  (9)至台北市車輛行車事故鑑定委員會及台北市政府交通局對本件事故之肇因，雖均
    認定被告有涉嫌超速行駛之過失，有該二單位九十一年一月三十日北鑑審字第九
    ○六○三八六二○○號鑑定意見書、九十一年四月八日北市交鑑意字第五八一一
    號台北市車輛行車事故鑑定案件覆議意見書在卷可稽，然本院認其超速只是一般
    交通違規，與本件車禍無相當因果關係已如前述，是以前開二單位之鑑定意見，
    不足採為被告有過失責任之依據。又卷內道路交通事故調查報告表、診斷證明書
    、現場照片等件，雖可作為被告確實駕車與被害人甲○○騎乘機車發生碰撞，致
    被害人甲○○受傷之佐證，惟由該等文件尚不足以認定被告對本件事故之發生具
    有過失，實難執此遽為對被告不利之認定，併予敘明。
四、綜上所述，本件被告對於車禍之發生，既無法預見其發生而不成立過失，告訴人
    甲○○騎乘機車未依道路交通安全規則騎乘機車行駛禁止機器腳踏車通行之車道
    （道路交通標誌標線號誌設置規則第一百七十八條參照）為肇事主因，應對此次
    車禍負全部責任。此外，復查無其他積極證據，足證被告對本件車禍確有過失之
    犯行，本件既不能證明被告犯罪，自應為被告無罪之諭知。
五、原審因認不能證明被告犯罪，諭知被告無罪之判決，核無不合，檢察官上訴意旨
    猶執陳詞指稱鑑定委員會鑑定及覆議結果亦認定被告駕駛營業小客車涉有超速行
    駛之過失，原審未予採納，據此指摘原審判決不當等語，其上訴無理由，應予駁
    回。
據上論斷，應依刑事訴訟法第三百六十八條，判決如主文。
本案經檢察官郭弘佑到庭執行職務。
中      華      民      國    九十二    年      七      月    二十二    日
                              臺灣高等法院交通法庭
                                  審判長法  官  楊  照  男
                                        法  官  王  詠  寰
                                        法  官  陳  炳  彰
右正本證明與原本無異。
不得上訴。
                                        書記官  沈  秀  容
中      華      民      國    九十二    年      七      月    二十四    日


司法院資訊處製作；財團法人民間司法改革基金會備份。
